臺灣宜蘭地方法院民事簡易判決
111年度羅簡字第134號
原      告  台新國際商業銀行股份有限公司

法定代理人  尚瑞強  


訴訟代理人  賴昭文  
被      告  林志明  
            許研    
            林志清  
            林美姿  
            林美如  

上列當事人間請求撤銷遺產分割協議等事件，本院於中華民國11
1年6月6日言詞辯論終結，判決如下：    
　　主　文
被告就被繼承人林參義所遺如附表編號一、二所示之遺產，於民
國一百零五年十二月九日所為遺產分割協議之債權行為，及於一
百零五年十二月十五日所為分割繼承登記之物權行為均應予撤銷
。
被告許研應將如附表編號一、二所示之不動產，於登記日期一百
零五年十二月十五日所為分割繼承登記予以塗銷。
原告其餘之訴駁回。
訴訟費用由被告連帶負擔百分之九十五，餘由原告負擔。 
　　事實及理由
壹、程序部分
一、「訴狀送達後，原告不得將原訴變更或追加他訴。但有下列
    各款情形之一者，不在此限：三、擴張或減縮應受判決事項
    之聲明者。」民事訴訟法第255條第1項第3款定有明文。本
    件原告訴之聲明原為：㈠被告林志明、許研、林美姿、林美
    如、林志清就訴外人林參義所遺之附表編號1、2之遺產，於
    民國105年12月9日（原告誤載為105年11月27日，由本院逕
    予更正）所為遺產分割協議之債權行為及就前述之遺產分割
    協議，於登記日期105年12月15日所為之物權行為，均應予
    撤銷。㈡許研應將林參義所遺之附表編號1、2之不動產，於
    登記日期105年12月15日之分割繼承登記予以塗銷（見本院
    卷第9頁）。嗣於111年4月1日主張林參義之遺產除如附表編
    號1、2所示之土地、房屋外，尚有如附表編號3之存款債權
    ，並據此變更其聲明第一項為：林志明、許研、林美姿、林
    美如、林志清就林參義所遺之附表之遺產，於105年12月9日
    （原告誤載為105年11月27日，由本院逕予更正）所為遺產
    分割協議之債權行為及就前述之遺產分割協議，於登記日期
    105年12月15日所為之物權行為，均應予撤銷（見本院卷第1
    65頁）。核原告先後聲明之變更，係將如附表編號3所示之
    財產，追加主張為林參義之遺產，並將之列為請求撤銷之遺
    產分割協議之範圍，應屬擴張應受判決事項之聲明，揆諸前
    開說明，其訴之變更追加應屬合法，應予准許。
二、林志明、許研、林美姿、林美如經合法通知，未於言詞辯論
    期日到場，核無民事訴訟法第386條各款所列情形，爰依民
    事訴訟法第436條第2項、第385條第1項前段之規定，准原告
    之聲請，由其一造辯論而為判決。
貳、實體部分
一、原告起訴主張：林志明前積欠原告新臺幣427,243元本息未
    清償，經原告執行無著後取得債權憑證。又林參義為林志明
    、林美姿、林美如及林志清之父親、許研之配偶，於105年1
    1月27日死亡後，遺有如附表所示之遺產，被告等為全體繼
    承人，均未拋棄繼承。詎林志明為免遭追償，竟與林美姿、
    林美如、林志清、許研於105年12月9日作成遺產分割協議，
    約由許研1人分得林參義之全部遺產（下稱系爭遺產分割協
    議），並於105年12月15日就附表編號1、2所示遺產辦理分
    割繼承登記完畢，相較林志明本於應繼分所能取得之遺產，
    系爭遺產分割協議顯係將林志明繼承林參義之權利無償移轉
    與許研，而有害於原告之債權。為此，爰依民法第244條第1
    項之規定，聲請法院撤銷被告間之系爭遺產分割協議債權行
    為及分割繼承登記之物權行為，並依民法第244條第4項之規
    定，聲請法院命許研將如附表編號1、2所示遺產之分割繼承
    登記予以塗銷，並聲明：㈠林志明、許研、林美姿、林美如
    、林志清就林參義所遺之附表之遺產，於105年12月9日（原
    告誤載為105年11月27日，由本院逕予更正）所為遺產分割
    協議之債權行為及就前述之遺產分割協議，於登記日期105
    年12月15日所為之物權行為，均應予撤銷。㈡許研應將林參
    義所遺附表編號1、2之不動產，於登記日期105年12月15日
    之分割繼承登記予以塗銷。
二、被告部分：
(一)林志清則以：因為附表編號1、2所示之遺產從以前到現在都
    是許研在居住，我們兄弟姊妹都同意無償讓與許研繼續居住
    ，所以才同意遺產均由許研取得，對林志明積欠原告債務沒
    有意見，但原告應該找林志明請求清償等語，資為抗辯。並
    聲明：原告之訴駁回。
(二)被告林志明、許研、林美姿、林美如經本院合法通知，未於
    言詞辯論期日到場，亦未提出書狀為任何聲明及陳述。
三、本院之判斷：
(一)「債務人所為之無償行為，有害及債權者，債權人得聲請法
    院撤銷之。」「債權人依第1項或第2項之規定聲請法院撤銷
    時，得並聲請命受益人或轉得人回復原狀。」民法第244條
    第1項、第4項前段分別定有明文。是債權人依民法第244條
    規定，撤銷債務人所為之無償行為者，祇須債務人所為之法
    律行為有害於債權人，且該法律行為係以財產權為目的，至
    於債務人之法律行為除有特別規定外，無論為債權行為抑為
    物權行為，均非所問，而此之所謂害及債權，乃指債務人之
    行為，致積極的減少財產，或消極的增加債務，因而使債權
    不能獲得清償之情形（最高法院42年台上字第323號判例、8
    1年度台上字第207號判決意旨參照）。又按繼承權固為具有
    人格法益之一身專屬權利，惟於繼承人未拋棄繼承，而本於
    繼承與其他繼承人對於遺產全部為公同共有時，該公同共有
    權已失其人格法益性質，而為財產上之權利。從而，繼承人
    間之遺產分割協議，係公同共有人間就公同共有物所為之處
    分行為，倘全部遺產協議分割歸由其他繼承人取得，對未分
    割取得遺產之該繼承人而言，形式上係無償行為，若害及債
    權人之債權實現，債權人應得提起民法第244條第1項之撤銷
    訴訟（臺灣高等法院暨所屬法院105年法律座談會民事類提
    案第6、7號審查意見參照）。蓋繼承之拋棄溯及於繼承開始
    時發生效力，繼承人形同自始未取得被繼承人遺產，而遺產
    分割協議則係繼承人取得遺產後，本於公同共有人之身分，
    對遺產所為處分行為，雖處分標的為蘊含人格屬性之遺產，
    惟其本質上仍屬財產之處分行為，故若遺產分割行為侵害債
    權人之債權，債權人自得依民法第244條之規定主張撤銷該
    遺產分割協議之行為。
(二)查原告主張林志明對其負有債務，經向法院聲請強制執行，
    因林志明無財產可供執行致未能執行，經法院發給債權憑證
    等情，業據原告提出臺灣士林地方法院債權憑證為證（見本
    院卷第23-25頁），首堪信實；又林參義前於105年11月27日
    死亡，死後留有如附表編號1、2所示之遺產（下稱系爭遺產
    ），林志明、許研、林美姿、林美如、林志清等（下稱林志
    明等5人）為其全體繼承人，均未拋棄繼承，林志明等5人並
    於105年12月9日作成系爭遺產分割協議，約由許研1人分得
    系爭遺產，並於105年12月15日以分割繼承為原因，就系爭
    遺產辦理分割繼承登記完畢，此有系爭遺產之第一類登記謄
    本、異動索引、宜蘭縣羅東地政事務所111年3月3日羅地資
    字第1110001977號函暨所附該所105年收件羅登字第163120
    號登記案件影本、遺產分割協議書及財政部北區國稅局111
    年3月4日北區國稅羅東營字第1112471604號函暨所附遺產稅
    核定通知書、遺產稅課稅資料參考清單等在卷可稽（見本院
    卷第27-47、65-126頁），並為林志清所不爭執，又林志明
    、許研、林美姿、林美如等就原告上開所主張之事實，已於
    相當時期受合法通知，而均未於言詞辯論期日到場，亦均未
    提出書狀爭執，依民事訴訟法第280條第3項、第1項之規定
    ，對原告前揭主張之事實已生自認之效力，本院復審酌原告
    所提證據，堪認原告前揭主張為真實。
(三)是以，林志明於林參義死亡後，並未聲明拋棄繼承，依法即
    與林參義之其他繼承人公同共有系爭遺產，則林志明嗣後與
    其他繼承人以系爭遺產分割協議之分割遺產方式，將系爭遺
    產分歸許研所有，依其應繼分，顯有處分其因繼承取得之公
    同共有之系爭遺產權利，將之無償讓與許研之情事，且被告
    林志清亦自陳系爭遺產係其與其餘繼承人均同意無償分由許
    研取得，則系爭遺產分割協議係無償行為，應堪認定。本院
    並審酌林志明於97年起即積欠原告債務，經原告執行無著後
    於98年間即經臺灣士林地方法院發給債權憑證，則林志明並
    無財產與資力清償債務，卻與其他繼承人就林參義之系爭遺
    產為系爭遺產分割協議之行為，嗣並完成分割繼承之登記，
    自已害及原告之債權實現。揆諸前開說明，原告依民法第24
    4條第1項之規定，請求撤銷被告間就系爭遺產之系爭遺產分
    割協議債權行為及分割繼承登記之物權行為，並依民法第24
    4條第4項之規定，請求許研將系爭遺產之分割繼承登記予以
    塗銷，自屬有據。
(四)至原告雖主張林參義死亡時除留有系爭遺產以外，尚遺有如
    附表編號3所示之財產，亦為其遺產等語，惟本件經核對卷
    內遺產分割協議書、財政部北區國稅局遺產稅免稅證明書、
    遺產稅核定通知書、遺產稅課稅資料參考清單等（見本院卷
    第77-81、123-126頁），均顯示林參義死亡時僅留有系爭遺
    產（即附表編號1、2所示之土地、建物），被告間所為系爭
    遺產分割協議，亦僅針對系爭遺產所為之協議，是依現有證
    據，未能證明林參義死亡時留有如附表編號3所示之財產，
    亦無證據顯示被告間所為系爭遺產分割協議，有就如附表編
    號3所示之財產進行遺產分割，從而，原告將附表編號3所示
    財產亦列為系爭遺產分割協議之標的而請求一併撤銷、回復
    為公同共有，其此部分請求應屬無據，應予駁回。
四、綜上所述，原告依民法第244條第1項、第4項規定，請求撤
    銷被告間就系爭遺產於105年12月9日所為系爭遺產分割協議
    之債權行為及於105年12月15日所為分割繼承登記之物權行
    為，並請求許研塗銷系爭遺產於105年12月15日所為之分割
    繼承登記，為有理由，應予准許，爰判決如主文第1、2項所
    示。逾此部分之請求，則屬無據，應予駁回
五、本件事證已臻明確，兩造其餘攻擊防禦方法及所提之證據，
    經審酌後均與判決之結果不生影響，爰不另一一論述，併此
    敘明。
六、訴訟費用負擔之依據：民事訴訟法第79條、第85條第2項。
中　　華　　民　　國　　111 　年　　7 　　月　　4 　　日
    　　　　　　　臺灣宜蘭地方法院羅東簡易庭
　　　　　　　　　　　　　　　法　官  張文愷
附表：
編號 種類 財產所在或地號、建號 權利類型 應有部分或數量 1 土地 宜蘭縣○○鎮○○段000地號土地 所有權 應有部分1/2 2 建物 宜蘭縣○○鎮○○段000○號建物 所有權 應有部分1/2 3 存款 宜蘭縣蘇澳地區農會 存款債權 新臺幣6,089元 
　　　　　　　　　　　　　　　　　　
以上為正本係照原本作成。
如對本判決上訴，須於判決送達後二十日之不變期間內，向本院
提出上訴狀（應附繕本）。
如委任律師提起上訴者，應一併繳納上訴審裁判費。
中　　華　　民　　國　　111 　年　　7 　　月　　4 　　日
                              書記官  林仁修